最高法院刑事判決                              八十七年度台上字第四○六五號
    上  訴  人  台灣高等法院台南分院檢察署檢察官
    上 訴人 即
    甲○○之妻  黃小鳳
    被      告  甲○○
    選任辯護人  蔡進欽律師
                楊清安律師
                蔡弘琳律師
    被      告  乙○○
右上訴人等因被告等殺人案件，不服台灣高等法院台南分院中華民國八十七年九月十
五日第二審判決（八十七年度上訴字第一一八九號，起訴案號：台灣嘉義地方法院檢
察署八十六年度偵字第六一四九號），提起上訴，本院判決如左：
    主  文
原判決關於乙○○部分撤銷，發回台灣高等法院台南分院。
其他上訴駁回。
    理  由
一撤銷發回（乙○○）部分：
本件原判決認定被告乙○○曾因違反麻醉藥品管理條例之罪及竊盜罪，經法院分別判
處有期徒刑五月及十月，定應執行有期徒刑一年一月，於民國八十三年六月十七日執
行完畢。緣因甲○○（另行判決駁回，詳後述）曾於八十三年間與，被害人黃三海所
經營之電動玩具店內之會計小姐外出，引起黃三海不滿，曾叫人毆打甲○○，甲○○
因而耿耿於懷，一直尋找機會要找黃三海理論，適友人鄭介源之朋友乙○○與黃三海
認識，乃於八十六年九月二日晚上十二時許，乙○○、鄭介源（已經第一審判處有期
徒刑十四年，未提起第二審上訴確定）、蕭應忠（經第一審通緝中）、甲○○同在嘉
義市○○街三王廟前飲酒聊天，甲○○談及此事，乙○○等三人亦為甲○○打抱不平
，四人遂基於傷害黃三海之犯意聯絡，共乘由甲○○駕駛之自用小客車，於翌（三）
日上午一時餘抵達同市○○路五六四號八樓之一黃三海之住所，因乙○○與黃三海熟
識，乃由乙○○叫門，待黃三海之同居女友及被害人黃婷蘭應門後，四人隨即進入主
臥室，由甲○○以拳頭毆打黃三海，並說：「今天你當老大當這麼起，你是哥仔嗎﹖
」等語，再由乙○○、鄭介源及甲○○共同強押黃三海進入主臥室對面之空房間，蕭
應忠則取化粧台上之水果刀一把，威嚇黃婷蘭及黃三海之姊即被害人黃秀琴不可報警
，不可出聲，不可離開房間，否則要讓彼二人死，共同剝奪黃三海、黃婷蘭、黃秀琴
之行動自由，致黃婷蘭、黃秀琴心生畏懼而不敢聲張。甲○○、鄭介源在空房間內，
即共同毆打黃三海，甲○○因初進入黃三海之主臥室時見其打電話，以為黃三海要叫
「兄弟」前來尋釁，一時衝動激憤，唯恐三年前遭黃三海叫人毆打之歷史重演，遂自
行萌起先下手為強，殺死黃三海之犯意，見黃三海之主臥室內有酒瓶，遂持酒瓶猛力
毆打黃三海之頭部，致黃三海頂骨部頭皮破裂脹腫，酒瓶斷裂，甲○○又持酒瓶之上
半截斷裂之一端刺入黃三海左腹部三處成傷，鄭介源眼見甲○○持酒瓶刺殺黃三海，
與甲○○基於共同殺害黃三海之犯意聯絡，由鄭介源在旁叫稱：「讓他死」，以堅定
甲○○殺人之意。打完後，甲○○復命令黃三海穿著衣服，欲將之帶出，黃三海於進
入主臥室之際，將門關閉，企圖將乙○○等人阻擋於門外，甲○○、鄭介源甚為生氣
，合力將門推開，甲○○持半截酒瓶，押住黃三海、黃婷蘭，並喝令彼等二人跪地，
甲○○又以該半截酒瓶猛力由上往下插入黃三海左頸部，致左頸動脈斷裂，鮮血頓時
噴流而出，乙○○、蕭應忠被甲○○突如其來之舉動所嚇住，因事出突然，且前後時
間緊接，乙○○、蕭應忠要勸阻甲○○之刺殺行為已來不及，且已超出彼等當初所合
意之傷害犯意聯絡之範圍，乙○○等四人見狀，知事態嚴重，趕緊逃離現場，黃三海
在送醫途中即同日上午一時二十分許死亡等情。並認公訴意旨及第一審判決，皆認定
乙○○自始即基於殺害黃三海之意思，而參與殺害黃三海之犯行，有所不當，檢察官
對乙○○所適用刑法第二百七十一條第一項殺人罪之起訴法條尚有未洽，應予變更。
因將第一審依牽連犯從一重論處乙○○共同殺人（累犯）罪刑之判決撤銷，改判依想
像競合犯及牽連犯從一重論處乙○○共同以強暴、脅迫，剝奪人之行動自由（累犯）
罪刑，固非無見。
惟查：(一)、不論有罪或無罪之判決，依刑事訴訟法第三百零八條之規定，均應記載判
決之理由；故第二審法院經審理結果，如認上訴有理由，被告被訴之事實，及其不利
之證據資料，認為不能證明犯罪，或應改為有利於被告犯罪事實之認定，與上訴雖無
理由，而第一審判決有不當或違法，應為較有利於被告之判決，依同法第三百六十九
條第一項前段，以判決將第一審判決經上訴部分撤銷而自為判決時，自應對於被告被
訴之事實，與第一審判決認定不當或違法之事實，及其不利之證據，如何不足以採納
，均逐一詳述其理由，否則即有判決不載理由之違法。經核證人黃婷蘭於警訊中曾供
述：「黃三海與蔡環模交情不錯，但在（八十六年）九月二日中午，黃三海有叫蔡環
模去拿麵龜（女兒滿月用），蔡環模去了很久未回，經多次扣機均未回話，黃三海就
出去找他，後來在乙○○家裡找到了蔡環模，並打了蔡環模一巴掌」，「我覺得黃三
海與乙○○不是很熟，也沒有糾紛，乙○○等人於進門未說其他的話，就指著黃三海
說：『你當老大，當得很起』，黃三海也直接說：『我叫〞阿模〞跟你們說』，顯然
黃三海知道乙○○為何要找他，蔡環模也知道」，「（乙○○等人）還沒進來時，是
黃三海與蔡環模通（電）話，……乙○○等四人進入臥室時，黃三海手裡還拿著電話
，正與蔡環模通話中」（警卷第十九頁反面至第二十頁反面）。證人蔡環模於警訊及
檢察官偵查中供證：「我與乙○○是住在同一里的鄰居，是朋友的關係，而且大約十
天前，他才從黃三海的住處搬走（乙○○曾在該處借住三、四天左右）」，「黃三海
是我的老闆，與我也是朋友關係，而我也都住在他家」，「十幾天前，我與乙○○、
阿海（黃三海）一起喝酒，我酒醉失態，阿海與他兒子都教訓我，當時乙○○也在場
，昨天上午八、九點，他叫我去拿滿月粿，我跑去乙○○家，與乙○○的父母玩四色
牌，快到中午十二點，阿海去找到我，很生氣用手打我頭部一下……當時乙○○有在
場，且乙○○的父親很生氣，為何到他家打人」（警卷第二十一頁反面、第二十二頁
，相驗卷第二十五頁反面、第二十六頁）。黃三海之父黃金波亦供稱：「可能是叫阿
模去拿滿月粿出事，打阿模，死者（黃三海）才被殺」（相驗卷第二十六頁反面）。
公訴意旨乃依上開證據，認為乙○○因黃三海於八十六年九月二日中午十二時許，在
乙○○住所毆打蔡環模，認黃三海過分囂張，懷恨在心，而萌生殺意，因人單勢薄，
乃於同日晚上十二時許，邀約甲○○、鄭介源、蕭應忠，適甲○○前亦遭黃三海毆打
，同思報復，而有共同殺害黃三海之犯行，依刑法第二百七十一條第一項之殺人罪嫌
提起公訴。第一審判決復認定乙○○有上開懷恨黃三海毆打其好友蔡環模之殺人原因
動機，並引用上揭黃婷蘭、蔡環模之證言，為認定乙○○有共同殺人犯行所憑之證據
。原判決遽行改認定純因甲○○於八十三年間，為與黃三海之會計小姐一同出遊，遭
黃三海找人毆打之事，耿耿於懷，於三年後，即八十六年九月二日晚上與乙○○等人
聊天時，談及此事，四人遂基於傷害之犯意聯絡，乙○○僅有參與傷害及剝奪人行動
自由之犯行，並無共同殺害黃三海之情事，然對於上開起訴書及第一審判決所載乙○
○之殺人原因動機，與所憑不利於乙○○之證據，則無隻字片語及，已有判決理由
不備之違法。(二)、證據之取捨及其證明價值之判斷，固屬於事實審法院之職權，然此
項自由判斷職權之行使，仍應受經驗法則與論理法則之支配，否則即有違背證據法則
之違法。原判決於理由欄二－(一)內，引用共同被告鄭介源於警訊中所供：「我們四人
便共同商量一起去找黃三海理論，如果真的太過分的話，我們四人有打算要『修理』
黃三海一頓」，為認定乙○○僅止於傷害黃三海犯意聯絡所憑之論據。然所謂「修理
」一語，其真意為何﹖是否僅指普通傷害身體而言﹖已非無疑。又依證人黃婷蘭在檢
察官偵查中與第一審審理時之供述：「甲○○拿起酒瓶，乙○○及甲○○、鄭介源將
我先生（實為同居人黃三海）押入房間內，三人就一起打黃三海，甲○○用酒瓶打黃
三海的頭，酒瓶破了，頭流血，又用破酒瓶上半部插黃三海腹部，鄭介源邊打邊叫讓
他死，打完後，甲○○叫阿海去穿衣服，阿海說好，走到主臥室，要將門關起來，要
將他們那些人堵在外面，乙○○、甲○○及另外一人看到就很生氣，三人將門合力推
開，甲○○拿著酒瓶向著阿海，阿海後退，我與阿海被逼迫到浴室門口，甲○○叫阿
海跪著，又叫我跪著，阿海跪著後，甲○○用酒瓶從阿海左頭部插下去……四人就逃
走了」（相驗卷第二十三頁），「甲○○就自電視架上拿起酒瓶，與乙○○、鄭介源
押著黃三海到隔壁房，…。甲○○用酒瓶敲黃三海頭部有流血，黃三海說如果是他錯
，他願意賠不是，後來甲○○用酒瓶刺黃三海腹部，乙○○、鄭介源押著黃三海，甲
○○他們三人叫黃三海去穿衣服，本來要關房門，他們三人又進來，甲○○叫我們下
跪，我們都下跪，甲○○話說到一半，就用酒瓶刺黃三海脖子，黃三海說糟了到血管
，他們四人就跑了」（一審卷第二○四頁反面、第二○五頁），似供證乙○○與鄭介
源一直押著黃三海，使黃三海無法抗拒。再黃三海之屍體經相驗結果，頸部刺裂傷出
血性休克雖為致死創傷之死因，然腹部亦受有四處之刺創傷，其中有深達四公分，及
於腹腔內者（相驗卷第四十三頁反面），設無該頸部之刺裂傷，是否亦足生死亡之結
果﹖原判決既認定甲○○於甫進入黃三海之主臥室，見黃三海正在打電話時，即萌殺
死黃三海之犯意，繼而著手實施，持酒瓶先在主臥室對面之空房間內，毆擊黃三海頭
部及以斷裂之上半截破酒瓶刺黃三海之腹部，最後回到主臥室方以該半截酒瓶刺入黃
三海左頸部等情。則乙○○縱原僅基於傷害之犯意，而無殺人之意思，然倘始終押住
黃三海無誤，則在主臥室對面空房間內，見甲○○一再以酒瓶刺殺黃三海腹部時，即
難謂係事出突然，來不及勸阻甲○○之刺殺行為。從而乙○○對於甲○○之連串持酒
瓶刺殺黃三海死亡之殺人事實，是否預見其發生，且不違背其本意，而參與強押黃三
海之犯行﹖尚非無研酌之餘地。原審就上開不利於乙○○之證據資料，未詳加調查勾
稽，遽行判決，認乙○○僅有普通傷害及剝奪人行動自由之犯行，其證據取捨之論斷
，殊嫌率斷。以上，或為檢察官上訴意旨所指摘，或為本院得依職權調查之事項，應
認原判決關於乙○○部分，有發回更審之原因。
二駁回（甲○○）部分：
按刑事訴訟法第三百七十七條規定，上訴於第三審法院，非以判決違背法令為理由，
不得為之。是提起第三審上訴，應以原判決違背法令為理由，係屬法定要件。如果上
訴理由狀並未依據卷內訴訟資料，具體指摘原判決不適用何種法則或如何適用不當，
或所指摘原判決違法情事，顯與法律規定得為第三審上訴理由之違法情形，不相適合
時，均應認其上訴為違背法律上之程式，予以駁回。原判決認定被告甲○○有其事實
欄所載之犯行，將第一審判決關於甲○○部分撤銷，改判依想像競合犯及牽連犯從一
重仍論處甲○○共同殺人（累犯）罪刑（處有期徒刑十八年，褫奪公權七年），已依
調查所得之卷證資料，詳述其所憑之證據及認定之理由，對於甲○○否認有殺人之意
思，所為因臨時發生狀況，失手將黃三海刺死之辯解，認為不足採信，亦已詳予指駁
。甲○○之妻黃小鳳為甲○○之利益獨立提起上訴（甲○○未上訴），其上訴意旨略
謂：依共同被告乙○○於第一審八十六年十二月十一日訊問時所供：「由客廳再往房
間進入，呂（進星）叫黃三海跪下，我進入說有事大家好說，黃某又站起來，呂某就
順勢往下刺入」，黃三海當時似有意反撲，甲○○才順勢再持破酒瓶刺入黃三海頸部
，甲○○是否此時才改變傷害為殺人犯意，原審對此未加調查；甲○○前曾持有手槍
二枝、子彈六發，有一審卷所附刑事判決可稽，甲○○果有殺人犯意，易如反掌，竟
徒手前往找黃三海，其無殺人之犯意至明，原審就此有利於甲○○之證據，亦未調查
，自屬違背法令云云。惟查刑事訴訟法所稱應於審判期日調查之證據，係指與待證事
實有重要關係，在客觀上有其調查必要者而言，故事實審對於證據之調查，其範圍並
非漫無限制，倘非屬於上開應行調查之證據，而未為無益之調查，即不得任意指為違
法。上訴意旨所引乙○○在第一審調查時之供述，乃乙○○否認殺人犯罪所為之辯解
，況原判決係認定甲○○於甫進入黃三海主臥室，見黃三海正打電話時，即萌先下手
為強，殺死黃三海之犯意，繼而有持酒瓶毆擊黃三海頭部及以破酒瓶上半截斷裂之一
端刺黃三海左腹部之殺人行為，最後再以破酒瓶猛刺黃三海左頸部，僅為其殺人行為
之最後階段行為，自毋庸就黃三海最後有無站立反撲之意，為無益之調查。又依卷附
之台灣嘉義地方法院八十六年度訴字第五七○號刑事判決所載，甲○○自八十四年一
月起，未經許可，無故持有之手槍二枝、子彈六發，於八十六年六月二十一日即為警
查獲，起出扣押，故本件甲○○於八十六年九月二日、三日犯罪時，已未持有上開槍
、彈，顯非所謂有利於甲○○之證據，自毋庸加以調查斟酌。原審未為上開無益之調
查，殊無違法之可言。上訴意旨，並未依據原判決所載及卷證資料，具體表明原判決
如何違背法令，而其所指摘原審未加調查者，又顯與法定得為第三審上訴理由之違法
情形不相適合，其上訴為違背法律上之程式，應予駁回。
據上論結，應依刑事訴訟法第三百九十七條、第四百零一條、第三百九十五條前段，
判決如主文。
中      華      民      國    八十七    年     十一     月    二十七    日
                              最高法院刑事第一庭
                                  審判長法官  施  文  仁
                                        法官  陳  炳  煌
                                        法官  張  淳  淙
                                        法官  洪  文  章
                                        法官  林  錦  芳
      右正本證明與原本無異
                                              書  記  官
中      華      民      國    八十七    年     十二     月      二      日
